【裁判字號】    98,訴,1509
【裁判日期】    990907
【裁判案由】    重傷害等
【裁判全文】
臺灣高雄地方法院刑事判決              98年度訴字第1509號
公  訴  人  臺灣高雄地方法院檢察署檢察官
被      告  丁○○
選任辯護人  郭憲彰律師
被      告  甲○○
上列被告因重傷害等案件，經檢察官提起公訴（98年度偵字第47
75號、第11101 號），本院判決如下：
    主  文
丁○○犯傷害致人重傷罪，處有期徒刑壹年捌月。其餘被訴傷害
部分，公訴不受理。
甲○○犯傷害罪，處有期徒刑貳月，如易科罰金，以新台幣壹仟
元折算壹日；又犯強制罪，處有期徒刑肆月，如易科罰金，以新
台幣壹仟元折算壹日；應執行有期徒刑伍月，如易科罰金，以新
台幣壹仟元折算壹日。其餘被訴傷害部分，公訴不受理。
    事  實
一、甲○○與丁○○2 人間，屢因與丙○○間之情感糾葛發生爭
    執。甲○○於民國97年8 月1 日晚上11時許，在高雄市○○
    區○○街與民族交岔路口之「大統新世紀百貨」前，欲與丙○○談判分手事宜，適丁○○前來接丙○○下班，丙○○坐
    上丁○○所駕駛之小客車後，因見甲○○在場，隨即按下該
    車中控鎖，甲○○因欲釐清與丙○○間之分手事宜，遂徒手
    拍打該小客車車窗3 下，希望丙○○留下，丁○○見狀旋即
    下車，質問甲○○為何拍打車窗，並要求甲○○不要再騷擾
    丙○○，語畢欲與丙○○一同離開，甲○○心有不甘，即基
    於妨害丁○○行使自由離去權利之犯意，在該處人行道旁即
    上開車輛前之柏油路上，以左手纏抓丁○○所穿圓領運動衫
    之衣領，不讓丁○○行使偕同丙○○離去之權利，丁○○出
    言警告，要求甲○○立即放手，雖經丙○○同學乙○○在旁
    規勸，甲○○仍未放手，且因言語間受刺激，甲○○因而另
    基於傷害他人身體之犯意，以右手出拳毆打丁○○頭、臉部
    3 拳，第2 拳並將丁○○所配戴之眼鏡打飛，揮打後甲○○
    仍以左手纏抓丁○○衣領，持續不法侵害丁○○得自由離去
    之權利，丁○○於要求放手無效後，為排除本身自由離去權
    利所受之不法侵害，明知甲○○為1 女子，身體較其纖弱，
    手力亦無法與其抗衡，僅需以右手順時鐘方向旋轉反擒抓甲○○左手，或於擒抓後再加以施力扭轉、以左手大力捏抓及
    毆打甲○○抓住衣領之左手，或以相類較為和緩之方式，即
    可排除該侵害，客觀上亦可預見出拳毆打頭、臉、頸部之過
    程，因毆打者為人體之重要部位，除可能損及對方腦部結構
    外，稍有偏差，亦可能造成諸如眼、耳、鼻等重要器官功能
    之毀敗，或因而造成其他重大不治或難治之傷害，且衝突過
    程難免互相推拉，亦可能造成上開傷害，且有預見此結果之
    可能，惟丁○○主觀上並無預見此結果，因2 人間長久以來
    處理與丙○○相關感情糾葛之積怨，及上開久勸無法排除侵
    害之怒氣，竟未選擇上開較為和緩之防衛方式，而基於防衛
    及普通傷害他人身體之犯意，出拳毆打甲○○頭、臉、頸部
    ，甲○○亦接續上開傷害犯意，以右手還手毆打丁○○，其
    間乙○○、丙○○雖極力規勸，然丁○○、甲○○仍持續互
    毆，過程中雙方並互相推、拉，致甲○○誤踩高出柏油路面
    之水泥人行道，站立不穩跌倒時，左臉部直接碰觸人行道之
    磁磚路面，受有左眼部分視神經功能異常（視野檢查：中度
    異常，最佳矯正視力：0.2 ，電位學檢查：中度傳導障礙）
    之重大難治之重傷害（下稱系爭眼傷），甲○○雖因該次摔
    落而感覺暈眩及一片漆黑，但仍未鬆開纏抓丁○○衣領之左
    手，爬起站立後，改以右手更有效纏抓丁○○衣領，丁○○
    復要求放手，甲○○仍不放手，丁○○復接續上開傷害犯意
    ，持續毆打甲○○頭、臉、頸部，甲○○亦接續上開傷害犯
    意反擊，因在場勸架之乙○○擔心擊打頭、臉、頸部可能造
    成較大傷害，遂勸稱「阿典（指丁○○），她（指甲○○）
    的頭不能打，不要再打頭了」等語，丁○○遂改毆打甲○○
    腹部，過程中甲○○又因不明原因跌倒，丁○○趁機壓住，
    停止毆打，要求甲○○不要再鬧了，甲○○伺機咬丁○○小
    腿，丁○○因而接續毆打甲○○，致甲○○另受有頭部多處
    挫傷、右肘、右下臂多處挫傷、胸腹部多處壓痛傷之傷害（
    下稱系爭身體傷害），丁○○亦受有雙腿擦傷、頸部及左臂
    多處抓傷、右臂及右手挫傷及瘀傷等傷害（下稱系爭傷害）
    ，嗣因乙○○見勸阻無效而報警處理，並告知雙方已報警處
    理之訊息，甲○○聽聞後，並注意到丙○○已下車，因而放
    開纏抓丁○○之右手，改抓丙○○，希望丙○○留下，將彼
    此感情之事說清楚，經丁○○及時將甲○○拉開，且警方隨
    即到場，而未持續衝突。
二、案經甲○○告訴及丁○○訴由高雄市政府警察局三民第二分
    局移請臺灣高雄地方法院檢察署檢察官偵查起訴。
    理  由
一、證據能力之判斷：
    按被告以外之人於審判外之言詞或書面陳述，除法律有規定
    者外，依刑事訴訟法第159 條第1 項之規定，雖不得作為證
    據，但依同法第159 條之5 規定，經當事人於審判程序同意
    作為證據，法院審酌該言詞陳述或書面陳述作成時之情況，
    認為適當者，仍得作為證據，且如當事人、代理人或辯護人
    於法院調查證據時，知有上開不得為證據之情形，而未於言
    詞辯論終結前聲明異議者，視為有前項之同意。而本件關於
    證人丙○○、乙○○證人及告訴人丁○○、甲○○於警詢及
    檢察事務官偵查中之陳述，均為被告以外之人於審判外之言
    詞陳述，然：
  (一)被告甲○○於本院行準備程序時，明確表示同意證人丁○○
    之上開陳述有證據能力，有筆錄附卷可稽（詳本院98年度審
    訴字第2560號卷【下稱審查卷】第32頁反面），且未於本院
    審理過程中聲明異議，本院審酌上開陳述作成時之情況屬正
    常，且與本案被告甲○○被訴之待證事實具有關連性，因認
    上開證據具有證據能力，得為不利被告甲○○認定之依據。
  (二)被告丁○○及其辯護人於本院行準備程序時，明確表示同意
    證人甲○○、丙○○、乙○○之上開陳述有證據能力，亦有
    筆錄附卷可稽（詳審查卷第32頁反面），且未於本院審理過
    程中聲明異議，本院審酌上開陳述作成時之情況均屬正常，
    且與本案被告丁○○被訴之待證事實具有關連性，因認上開
    證據均具有證據能力，得為不利被告丁○○認定之依據。
  (三)證人丙○○、乙○○之上開陳述，既為被告之人於審判外之
    陳述，且被告甲○○已辯稱其等之上開陳述無證據能力，依
    上說明所示，應認證人丙○○、乙○○之上開陳述，對被告
    甲○○被訴部分無證據能力，不得作為不利被告甲○○認定
    之依據。
二、有罪事實之認定：
    訊據被告丁○○坦承於上開時間、地點，因甲○○拍打車窗
    而下車，要求甲○○不要再鬧了，於甲○○纏抓伊衣領不放
    後，揮拳毆打甲○○頭、臉、頸部反抗，乙○○叫伊不要打
    頭後，改打甲○○腹部，並於摔倒在地時壓住甲○○，甲○○咬伊小腿時，伊又打甲○○，乙○○報警後，甲○○才改
    抓丙○○，並承認有傷害之犯行，惟否認有重傷害之犯行，
    辯稱係因甲○○纏抓衣領不讓伊離去，為順利離去，始出拳
    防衛，且甲○○僅摔倒1 次，辯護人則辯稱被告丁○○之行
    為，合於正當防衛之要件，屬阻卻違法之不罰行為，甲○○
    係因摔倒而受有系爭左眼傷，該傷非被告丁○○攻擊所致云
    云；被告甲○○坦承於上開時間、地點，拍打丁○○駕駛車
    輛之車窗，嗣後以左手纏抓丁○○衣領，丁○○曾要求放手
    ，如不放手將予以反擊，伊未放手，肢體衝突過程撥落丁○○眼鏡，摔倒後仍纏抓丁○○衣領，然否認有何傷害犯行，
    辯稱係丁○○先抓伊衣領，為反抗始用手反撥3 下，過程中
    雖撥落丁○○眼鏡，但伊僅係防衛，非不法毆打侵害云云。
    經查：
  (一)被告丁○○、甲○○上開所承大致相符，且與證人蔡斐絲、
    乙○○證稱略以：於上開時間、地點，丙○○下班坐上丁○○所駕駛之小客車後，即按下該車中控鎖，甲○○見狀徒手
    拍打該小客車車窗，丁○○見狀下車質問甲○○為何拍打車
    窗，並要求甲○○不要再鬧了，甲○○以手纏抓丁○○衣領
    ，不讓其離開，甲○○之肢體動作撥落丁○○眼鏡，丁○○
    要求甲○○放手，否則將予反擊，甲○○仍未放手，雙方發
    生肢體衝突互相毆打，丁○○對甲○○之頭、臉、頸部出拳
    攻擊，乙○○要求丁○○不要攻擊頭部，丁○○改毆打甲○○腹部，甲○○倒地後，丁○○予以壓住，甲○○伺機咬丁○○小腿，丁○○再揮拳攻擊，乙○○告知已報警，甲○○
    始放手，2 人分開後，甲○○改抓丙○○，被丁○○推開等
    語（詳本院卷第69至91頁，證人丙○○於本院證稱略以：丁○○係先打甲○○腹部，後來才改打頭部等語，與其於警詢
    所述不符，且與證人乙○○所證、被告甲○○、丁○○所供
    亦非符合，應係事隔較久，記憶已有混淆所致，此部分應以
    另3 人所述為準，附此陳明），大致亦相合，均堪信為真實
    ，且被告丁○○事後受有系爭傷害，有診斷證明書3 份附卷
    可稽（詳警卷第19至21頁），被告甲○○事後受有系爭眼傷
    及系爭身體傷害，有診斷證明書5 份、鑑定書1 份附卷可按
    （詳警卷第15至18頁、第23頁、本院卷第38至39頁），則依
    被告丁○○、甲○○所承、證人丙○○、乙○○所證，再參
    酌上開診斷資料所示，如事實欄所載之事實，除下列所辯不
    可採部分外，均可認定。
  (二)依證人丙○○、乙○○證稱略以：甲○○拍打車窗，丁○○
    下車問為何拍打車窗3 下，叫甲○○不要再鬧了，此時甲○○即抓丁○○衣領，丁○○要甲○○放手，甲○○不放手，
    並出拳揮打丁○○頭、臉部3 下，揮打第2 下時，丁○○眼
    鏡就飛出去等語，所證大致相符，有筆錄附卷可稽（詳本院
    卷第69頁、第81至82頁），在場證人所證目擊情形既屬相符
    ，且該2 人均已具結願負偽證罪之法律責任，所證自堪信為
    真實，則本件在被告甲○○揮打3 拳致被告丁○○眼鏡掉落
    前，被告丁○○並未抓被告甲○○衣領，應可認定，從而被
    告甲○○亦無可能為防衛衣領被抓之不法侵害而還擊，而依
    被告甲○○所承及證人所證顯示，被告甲○○在衝突之初，
    既有3 次針對被告丁○○揮手之肢體動作，第2 次甚且使被
    告丁○○所配戴之眼鏡飛落，則被告甲○○係出於傷害犯意
    攻擊被告丁○○，甚為明確，被告甲○○辯稱係被告丁○○
    先抓其衣領，為反抗防衛始以手反撥3 下，非出拳不法揮打
    被告丁○○等，均與事實不符，不足採信。被告甲○○既先
    纏抓被告丁○○衣領，且先出手攻擊，另依證人丙○○、乙○○所證，被告甲○○、丁○○係互相扭打在一起，互相毆
    打，亦有筆錄附卷可按（詳本院卷第74頁、第76頁、第82頁
    、第83頁），且如上所述，被告丁○○於案發後受有系爭傷
    害，則應認被告丁○○所受系爭傷害與被告甲○○之攻擊行
    為間有相當因果關係，即因被告甲○○之攻擊行為，致被告
    丁○○受有系爭傷害。
  (三)被告丁○○既自承於被告甲○○纏抓其衣領，警告後仍不放
    手時，揮拳毆打被告甲○○頭、臉、頸部，且其後與被告甲○○互有推拉並扭打，（詳本院卷第127 至129 頁），其有
    傷害被告甲○○身體之犯意甚明，惟被告丁○○與甲○○宿
    無怨隙，僅案發前與之因丙○○間之三角戀情關係而有糾葛
    ，及因案發時被告甲○○上開糾纏、侵害行為而有所爭執，
    衡情，固不乏出拳教訓之意味，但尚難遽認有予以重創之犯
    意，尤其被告丁○○僅係徒手出拳毆打，並未持械施暴，且
    於證人乙○○提醒不要打頭部後，即改向腹部出拳，其無使
    被告甲○○受重大不治或難治傷害之意，甚為明確，公訴意
    旨認被告丁○○有重傷害之故意，尚有誤解，是本件應認被
    告丁○○僅有傷害他人身體之犯意。另如上所述，被告甲○○於案發後既受有系爭身體傷害，參照被告丁○○於案發時
    之出拳毆打，及與被告甲○○互相推拉扭打之事實，堪認被
    告甲○○所受之上開傷害與被告丁○○之上開攻擊行為間，
    亦有相當因果關係，即因被告丁○○之攻擊行為，致被告甲○○受有系爭身體傷害。
  (四)本件被告甲○○於案發後，受有左眼部分視神經功能異常之
    傷害，即視野檢查：中度異常，最佳矯正視力：0.2 ，電位
    學檢查：中度傳導障礙，有長庚醫療財團法人高雄長庚紀念
    醫院鑑定書1 份附卷可稽（詳本院卷第38至39頁），至色覺
    檢查結果，被告甲○○之左眼雖亦有嚴重減損情形，但因該
    部分無科學儀器可提供客觀性檢查，是該檢查僅依病人之主
    觀陳述，進行主觀性檢查，無法排除為詐盲，業經上開鑑定
    書載明在卷，是基於罪疑惟輕原則，應認被告甲○○未受有
    該部分色覺減損之傷害。另被告甲○○所受上開視神經功能
    異常之傷害，雖未達農保殘障給付單眼視力低於0.1 之標準
    ，但一般視力受損後，3 個月後即趨於穩定，往後難有進步
    空間，亦經該鑑定書載明在卷，是被告甲○○之左眼視力，
    已難進一步治癒，甚為明確，本院審酌在現今工商繁忙社會
    ，視力為閱覽書籍、電腦，及應付瞬息萬變交通變化之重要
    所需，且人雖有雙眼，但1 眼視力嚴重減損之結果，非僅該
    健康之單眼易因使用過度而產生疲勞，造成功能上之退化，
    且僅有1 健康之眼睛，將使視野受限，容易發生視覺死角，
    又因該受傷眼睛無法正常運作，整體視力之立體化、空間感
    及對距離之掌握，將嚴重受影響，另本件矯正後0.2 之視力
    情形，已甚為接近農保規定之殘障標準0.1 ，因認被告甲○○左眼所受之上開傷害，已屬刑法第4 項第6 款所規範之「
    其他於身體或健康之重大難治傷害」，而屬重傷害。又依被
    告甲○○證稱略以：丁○○主要係打伊頸椎、頭部、後腦勺
    部位，但被告丁○○壓在伊身上該次摔倒前，因衝突過程互
    相推來推去，曾被丁○○推擠時絆到人行道凸起部分，所以
    左臉撞到人行道之磁磚、整個左臉腫起來，且視線一片漆黑
    ，後來又打到側面太陽穴部位，人就暈掉，眼前出現許多星
    星跟亮點，左眼應該是這樣受傷等語（詳本院卷第92至102
    頁），經核，依上開鑑定意見，被告甲○○所受系爭左眼傷
    ，很可能係外傷所造成，此有該鑑定書附卷可考，且被告左
    眼所受之上開傷害，係案發翌日即97年8 月2 日應診時所檢
    測得知，此有高雄醫學大學附設中和醫院診斷證明書附卷可
    憑（詳警卷第15頁），是被告證稱左眼所受之傷害係因與被
    告丁○○之衝突所致，堪認與事實相符，應可採信，而依上
    開所證，攻擊太陽穴部分，因相距較遠，衡情較無可能傷及
    眼睛，是應認被告甲○○之系爭左眼傷，係絆倒時左臉碰觸
    磁磚地面所導致，尚與嗣後之太陽穴部位攻擊無關。另依證
    人丙○○、乙○○所證及被告丁○○所供，均陳稱被告甲○○在案發時，自被告丁○○開始還擊至證人乙○○陳述已報
    警雙方停手時，被告甲○○均係緊抓被告丁○○衣領，且其
    間雖有部分時間，有言詞溝通而未互相攻擊之情形，但多數
    時間均係2 人間不斷互相攻擊，未有被告丁○○聽任被告甲○○攻擊而不還手之情形，有筆錄附卷可考（詳本院卷第69
    至91頁），則被告甲○○證稱係因互毆過程中，遭被告丁○○推擠後，誤踩人行道凸起處而被絆倒，導致左臉碰撞磁磚
    地面始受有該傷害，合於當時之衝突情形，且其左眼既有受
    傷之事實，證稱係因摔倒受傷，非直接由被告丁○○以拳頭
    直擊受傷，所證亦難認不利於被告丁○○，堪信為真實，則
    被告丁○○在衝突中含推擠之攻擊行為，與被告甲○○所受
    之系爭左眼傷間，亦應認有相當因果關係，即因被告丁○○
    之攻擊行為，致被告甲○○受有屬重傷害之系爭左眼傷，被
    告丁○○辯護人辯稱被告甲○○係因跌倒而受系爭左眼傷，
    該傷非被告丁○○攻擊所致，亦無可採。
  (五)按對於現在不法之侵害，而出於防衛自己或他人權利之行為
    ，不罰；但防衛行為過當者，得減輕或免除其刑，刑法第23
    條定有明文。又刑法上之防衛行為，祇以基於排除現在不法
    之侵害為已足，防衛過當，指防衛行為超越必要之程度而言
    ，防衛行為是否超越必要之程度，須就實施之情節而為判斷
    ，即應就不法侵害者之攻擊方法與其緩急情勢，由客觀上審
    察防衛權利者之反擊行為，是否出於必要以定之，此有最高
    法院63年台上字第2104號判例可資參照。另身體、行動自由
    ，為人類之基本權利，上開權利如受現在不法之侵害，出於
    防衛上開權利之排除侵害行為，自有上開正當防衛行為不罰
    ，或防衛行為過當時，得減輕或免除其刑規定之適用。而本
    件案發時，被告甲○○並非依法執行公權力，亦不符合類如
    民法第151 條所規定，在不及受法院或其他有關機關援助，
    且非及時為之，請求權不得實行或實行顯有困難，因而為保
    護自己權利，得對他人自由予以拘束之法律例外准許限制他
    人自由規定，而如上所述，被告甲○○竟纏抓衣領不放，使
    被告丁○○無法自由離去，且屢經勸說、警告均無效，則被
    告甲○○之上開所為，自屬對被告丁○○行使自由離去權利
    之現在不法侵害，則被告丁○○辯稱為順利離去，有予以反
    擊排除侵害之必要，辯護人辯稱被告丁○○之攻擊行為合於
    正當防衛之要件，依法即難謂有何不合。
  (六)男女間因身體構造上之差異，體力原有差異，則除非年紀或
    體型上有甚大差異，或有其他特別之情形，男性之肢體力道
    應在女性之上。而本件被告丁○○、甲○○為65年1 月17日
    生、71年11月17日生，案發時分別為31歲、25歲，均屬青壯
    之年，體力狀態相當，另案發時被告甲○○約為165 公分、
    50 公 斤，業經其證述在卷（詳本院卷第99頁），被告丁○○案發時約為165 公分、60公斤，亦經其供述在卷（詳本院
    卷第131 頁），以身高而言，被告甲○○屬較高女性，被告
    丁○○屬較矮男性，被告丁○○雖未居上風，然被告丁○○
    體重高於被告甲○○10公斤，另參酌上開男性肢體力道原較
    女性強之經驗法則，堪認案發時被告丁○○就肢體力道而言
    ，對被告甲○○仍有明顯之優勢。而本件被告甲○○係以纏
    抓方式，緊抓被告丁○○之圓領運動衫衣領附近，因衣服布
    料原即柔軟，以手纏抓後（本案被告甲○○係以左手抓衣領
    ，則通常係依反時鐘方向纏抓），如非被告甲○○自願鬆放
    ，被告丁○○雖甚難自由離去，然上開近距離纏抓，即使係
    肢體力道相當者，僅需以右手順時鐘方向旋轉，即可輕易反
    擒抓對方纏抓衣領之左手，此為簡單之常識，被告丁○○並
    無不知之理，且如上所述，被告丁○○在肢體力道上，對被
    告甲○○有一定優勢，是僅需被告丁○○以上開方式反擒被
    告甲○○左手，並加以施力扭轉，或以左手大力捏抓及毆打
    甲○○抓住衣領之左手，或以相類較為和緩之方式，即可迫
    使被告甲○○因手臂被扭痛、捏痛、抓痛、打痛而鬆手，則
    上開侵害即可以較和緩之方式排除，不致造成嚴重傷害，乃
    被告竟選擇可能加諸侵害者被告甲○○較大傷害之方式，直
    接毆打對方之頭、臉、頸部，並持續為推拉、推擠之肢體衝
    突，以防衛排除纏抓不放之侵害，衡諸當時如上所述之客觀
    情勢，自應認防衛行為已超越必要之程度，應認有防衛過當
    之情形。
  (七)綜上所述，本件事證明確，被告丁○○、甲○○確有事實欄
    所載之犯行，均可認定。
三、論罪科刑：
  (一)按犯刑法第277 條第2 項之傷害致人重傷罪，為加重結果犯
    ，即因犯罪致發生一定結果而有加重其刑之規定，按照刑法
    第17條規定，應以行為人能預見其結果發生，且傷害與重傷
    間有相當因果關係始得適用，如結果之發生出於偶然，為行
    為人所不能預見，即難以結果加重犯相繩（最高法院88年度
    台上字第3771號判決意旨，就傷害致人於死罪之見解略同，
    可資參照）。而本件被告丁○○攻擊被告甲○○之部位，如
    上所述，均集中於頭、臉、頸部，原屬人體重要部位，除可
    能損及腦部結構外，稍有偏差，亦可能造成諸如眼、耳、鼻
    等重要器官功能之毀敗，或因而造成其他重大不治或難治之
    傷害，且衝突地點在凸起之人行道與較低之柏油路面交接處
    附近，因地面非平整，而衝突中難免推拖拉扯，本可能因互
    相推擠而致踩空、絆倒跌落地面，亦可能造成上開較嚴重之
    傷害，以被告丁○○如上所述之年紀通常所有之閱歷，及高
    中畢業之教育程度（詳警卷第1 頁），客觀上對上開危險性
    自無不知之可能，竟基於處理丙○○感情糾葛之積怨，及因
    本件久勸無法排除侵害之怒氣下，以如上危險方式與被告甲○○發生肢體衝突，除致被告甲○○受有系爭身體傷害外，
    並受有屬重傷害之系爭左眼傷，則該重傷害之結果雖難認其
    所期待，卻非事先所不能預見，依上開最高法院判決意旨，
    仍應對被告甲○○所受系爭左眼傷之重傷害負責。
  (二)是核本件被告丁○○所為，係犯刑法第277 條第2 項之傷害
    致人重傷罪，被告甲○○所為，係犯同法第304 條第1 項之
    強制罪、同法第277 條第1 項之傷害罪。被告丁○○另造成
    被告甲○○受有系爭身體傷害部分，與上開傷害致人重傷罪
    所造成之系爭左眼傷，係於同一衝突過程所造成，難以分割
    ，應認包含於較重之系爭左眼傷，不另論罪。被告甲○○所
    犯上開2 罪間，犯意各別，行為互異，應分論併罰。公訴意
    旨認被告丁○○係犯刑法第278 條第1 項之重傷罪，（公訴
    意旨另認被告甲○○係犯刑法第284 條第1 項前段之過失傷
    害罪部分，業經公訴檢察官更正為同法第277 條第1 項之傷
    害罪，詳本院卷第66頁）雖有誤解，但基本之社會事實均同
    一，本院仍得予以審理，爰於審理程序諭知（詳本院卷第
    139 頁）後，變更起訴之法條。被告甲○○被訴犯強制罪部
    分，公訴意旨雖漏引論罪科刑之法條，但既已就該部分犯罪
    事實，於起訴書「犯罪事實」欄予以載明，仍為起訴效力所
    及，且業於審理程序諭知（詳本院卷第143 頁），已保障被
    告甲○○得為答辯之權利，本院亦得予以審理。被告丁○○
    之傷害致人重傷行為，係對於現在不法之侵害，出於防衛自
    己自由離去權利之行為，屬正當防衛，但其防衛行為過當，
    爰依刑法第23條但書規定，減輕其刑。爰審酌被告丁○○、
    甲○○無法以理性方式解決感情糾紛，暴力相向，致生彼此
    傷害，被告甲○○於本案先致生事端，被告丁○○防衛時未
    顧慮對方為女性，2 人體力並非相當，過度防衛致生更大危
    害，均有不該，未能坦承犯行，犯後態度均不佳，惟念該2
    人前均無犯罪紀錄，有臺灣高等法院被告前案紀錄表2 份附
    卷可稽（詳本院卷第145 至146 頁），就被告丁○○量處如
    主文第1 項所示之刑，就被告甲○○分別量處如主文第2 項
    所示之刑及易科罰金之折算標準，並定應執行之刑。
四、公訴不受理部分：
  (一)公訴意旨略以：被告甲○○於97年7 月15日晚上8 時許，在
    高雄市三民區○○○路214 巷22弄8 之1 號丙○○住處（下
    稱系爭住處）自殘，丙○○知悉後即與被告丁○○一同趕回
    該住處，丙○○要求被告甲○○交還該住處鑰匙未果，被告
    丁○○遂徒手抓住被告甲○○手腕，指示丙○○及在場之乙○○，自被告甲○○褲袋取回鑰匙，被告甲○○見狀即取出
    預藏之鋼質警棍朝被告丁○○揮打，被告丁○○邊反抗邊趁
    隙奪下該警棍，被告甲○○復拿起桌上之玻璃酒瓶，將之敲
    破後，持該尖銳之酒瓶頭朝被告丁○○刺擊，被告丁○○為
    搶下該酒瓶頭，與之扭打在地，被告甲○○因而受有頸部挫
    傷、背部挫傷及左踝瘀青等傷害；被告丁○○則受有右頸部
    擦傷、右前手臂擦傷、左手虎口部擦傷及右眼內側擦傷等傷
    害，因認被告丁○○、甲○○均另涉犯刑法第277 條第1 項
    之過失傷害罪嫌（公訴意旨原認被告丁○○、甲○○係犯刑
    法第284 條第1 項前段之過失傷害罪，惟經公訴檢察官更正
    為同法第277 條第1 項之傷害罪，詳本院卷第66頁）等語。
  (二)按告訴乃論之罪，告訴人於第一審辯論終結前，得撤回其告
    訴；又告訴經撤回者，法院應諭知不受理之判決，刑事訴訟
    法第238 條第1 項，及第303 條第3 款定有明文。
  (三)本件於97年7 月15日晚上8 時許，在系爭住處所發生之衝突
    ，檢察官起訴被告丁○○、甲○○，均係涉犯刑法第277 條
    第1 項之過失傷害罪，依同法第287 條前段之規定，須告訴
    乃論，而告訴人甲○○、丁○○於本院行準備程序時，均已
    聲請撤回其等之告訴，有筆錄及撤回告訴狀附卷可稽（詳本
    院卷第22頁、第25至26頁），揆諸前開說明，此部分被告丁○○、甲○○，均應諭知不受理之判決。
據上論斷，應依刑事訴訟法第299 條第1 項前段、第300 條、第
303 條第3 款，刑法第277 條第1 項、第277 條第2 項、第304
條第1 項、第23條但書、第51條第5 款、第41條第1 項前段，刑
法施行法第1 條之1 ，判決如主文。
本案經檢察官張志杰到庭執行職務。
中    華    民    國    99    年    9     月    7     日
                刑事第六庭審判長法  官  李璧君
                                法  官  曾鈴
                                法  官  鄭峻明
以上正本證明與原本無異。
如不服本判決應於收受判決後10日內向本院提出上訴書狀，並應
敘述具體理由。其未敘述上訴理由者，應於上訴期間屆滿後20日
內向本院補提理由書(均須按他造當事人之人數附繕本)「切勿逕
送上級法院」。
中    華    民    國    99    年    9     月    7     日
                                書記官  吳韻芳
附錄論罪科刑法條：
刑法第277條
傷害人之身體或健康者，處 3 年以下有期徒刑、拘役或 1 千元
以下罰金。
犯前項之罪因而致人於死者，處無期徒刑或 7 年以上有期徒刑
；致重傷者，處 3 年以上 10 年以下有期徒刑。
刑法第304條
以強暴、脅迫使人行無義務之事或妨害人行使權利者，處 3 年
以下有期徒刑、拘役或 3 百元以下罰金。
前項之未遂犯罰之。

司法院資訊處製作；財團法人民間司法改革基金會備份。
